---
title: "Mais velho, mais sozinho, mais escolarizado: o novo beneficiário do Bolsa Família"
description: "Uma década separa dois perfis distintos de beneficiários. Os dados da PNAD Contínua de 2015 e 2025 mostram que o programa alcança hoje um público diferente."
date: "2026-05-31"
categories: [PNAD, Bolsa Família, Proteção Social, Pobreza]
author: Fábio Rocha
format: html
lang: pt-BR
execute:
  echo: false
  warning: false
  message: false
---

```{r}
#| label: setup
#| include: false

library(tidyverse)
library(showtext)
library(scales)

font_add_google("Lato", "Lato")
showtext_auto()

dados_bf     <- readRDS("dados_bf.rds")
perfil_total <- dados_bf$perfil
cob_total    <- dados_bf$cobertura

cores_ano <- c("2015" = "#9e2d4a", "2025" = "#c5b89f")
caption_padrao <- "Fonte: PNAD Contínua – 1ª visita (2015 e 2025), IBGE.\nNota: Barras de erro representam intervalos de confiança de 95%."

tema_bf <- function() {
  theme_minimal(base_size = 20, base_family = "Lato") +
    theme(
      plot.title    = element_text(face = "bold", hjust = 0, color = "#1a1a2e"),
      plot.subtitle = element_text(hjust = 0, color = "#444466",
                                   margin = margin(t = 3, b = 10)),
      plot.caption  = element_text(color = "#777777", hjust = 0,
                                   margin = margin(t = 10)),
      axis.title.y  = element_text(color = "#555555"),
      axis.text     = element_text(color = "#333333"),
      axis.ticks    = element_blank(),
      panel.grid.major.x = element_blank(),
      panel.grid.minor   = element_blank(),
      panel.grid.major.y = element_line(color = "#e8e8e8", linewidth = 0.4),
      legend.position    = "top",
      legend.title       = element_blank(),
      legend.text        = element_text(),
      legend.key.size    = unit(0.45, "cm"),
      plot.margin = margin(12, 16, 10, 12)
    )
}

grafico_comp <- function(df, var_nome, titulo, subtitulo,
                         ordenar = FALSE, flip = FALSE, nivel_order = NULL) {
  d <- df |> filter(variavel == var_nome, !is.na(categoria))
  if (!is.null(nivel_order)) {
    d <- d |> mutate(categoria = factor(categoria, levels = nivel_order))
  } else if (ordenar) {
    ord <- d |> filter(ano == "2025") |> arrange(desc(prop)) |>
      pull(categoria) |> as.character()
    d <- d |> mutate(categoria = factor(categoria, levels = ord))
  }
  p <- ggplot(d, aes(x = categoria, y = prop, fill = ano)) +
    geom_col(position = position_dodge(0.65), width = 0.6,
             color = "white", linewidth = 0.3) +
    geom_errorbar(aes(ymin = prop_low, ymax = prop_upp),
                  position = position_dodge(0.65), width = 0.18,
                  linewidth = 0.45, color = "#444444") +
    geom_text(aes(label = scales::percent(prop, accuracy = 0.1), y = prop_upp),
              position = position_dodge(0.65), vjust = -0.4,
              color = "#333333") +
    scale_y_continuous(labels = scales::percent_format(accuracy = 1),
                       expand = expansion(mult = c(0, 0.12))) +
    scale_fill_manual(values = cores_ano,
                      labels = c("2015" = "2015 (1ª visita)",
                                 "2025" = "2025 (1ª visita)")) +
    labs(title = titulo, subtitle = subtitulo,
         x = NULL, y = "Proporção dos beneficiários (%)",
         caption = caption_padrao) +
    tema_bf()

  if (flip) {
    p + coord_flip() +
      theme(panel.grid.major.x = element_line(color = "#e8e8e8", linewidth = 0.4),
            panel.grid.major.y = element_blank())
  } else {
    p + theme(axis.text.x = element_text())
  }
}

grafico_cob <- function(df, var_nome, titulo, subtitulo, flip = FALSE) {
  d <- df |> filter(variavel == var_nome, !is.na(categoria))
  p <- ggplot(d, aes(x = reorder(categoria, taxa_bf), y = taxa_bf, fill = ano)) +
    geom_col(position = position_dodge(0.65), width = 0.6,
             color = "white", linewidth = 0.3) +
    geom_errorbar(aes(ymin = taxa_bf_low, ymax = taxa_bf_upp),
                  position = position_dodge(0.65), width = 0.18,
                  linewidth = 0.45, color = "#444444") +
    geom_text(aes(label = scales::percent(taxa_bf, accuracy = 0.1), y = taxa_bf_upp),
              position = position_dodge(0.65), vjust = -0.4,
              color = "#333333") +
    scale_y_continuous(labels = scales::percent_format(accuracy = 1),
                       expand = expansion(mult = c(0, 0.12))) +
    scale_fill_manual(values = cores_ano,
                      labels = c("2015" = "2015 (1ª visita)",
                                 "2025" = "2025 (1ª visita)")) +
    labs(title = titulo, subtitle = subtitulo,
         x = NULL, y = "% do grupo que recebe BF",
         caption = caption_padrao) +
    tema_bf()

  if (flip) {
    p + coord_flip() +
      theme(panel.grid.major.x = element_line(color = "#e8e8e8", linewidth = 0.4),
            panel.grid.major.y = element_blank())
  } else {
    p + theme(axis.text.x = element_text())
  }
}
```

Entre 2015 e 2025, o número de beneficiários do Bolsa Família cresceu expressivamente. Mas não apenas o tamanho do programa mudou: o perfil de quem recebe o benefício também se transformou de forma relevante. A comparação dos microdados da PNAD Contínua revela três movimentos estruturais que merecem atenção.

## O programa envelheceu

Em 2015, quase metade dos beneficiários (48,4%) tinha entre 30 e 44 anos. Em 2025, essa faixa recuou para 43,3%. No mesmo período, a faixa de 45 a 59 anos passou de 20,7% para 26,2% da composição dos beneficiários.

```{r}
#| label: fig-faixa-etaria
#| fig-cap: "Fonte: PNAD Contínua – 1ª visita (2015 e 2025), IBGE."
#| fig-width: 8
#| fig-height: 5

grafico_comp(
  perfil_total, "faixa_etaria",
  titulo    = "Composição dos beneficiários do Bolsa Família por faixa etária",
  subtitulo = "Distribuição percentual por grupos de idade"
)
```

Esse envelhecimento não é apenas demográfico. A taxa de cobertura do programa entre pessoas desocupadas saltou de 7,3% para 16,3% entre os dois períodos. Entre os fora da força de trabalho — adultos que não estão nem empregados nem procurando emprego — a taxa passou de 8,2% para 10,7%.

```{r}
#| label: fig-cobertura-trabalho
#| fig-cap: "Fonte: PNAD Contínua – 1ª visita (2015 e 2025), IBGE."
#| fig-width: 8
#| fig-height: 5

grafico_cob(
  cob_total, "sit_trab",
  titulo    = "Taxa de cobertura do Bolsa Família por situação no trabalho",
  subtitulo = "Percentual que recebe o benefício dentro de cada categoria"
)
```

Uma hipótese consistente com os dados é que o programa passou a alcançar com mais intensidade adultos numa faixa etária que o mercado informal absorve com menos facilidade, mas que ainda não alcança o BPC-LOAS. Os dados não permitem confirmar esse mecanismo diretamente; seria necessário desagregar a cobertura por faixa etária e situação no trabalho simultaneamente. Mas o padrão observado é compatível com essa leitura, e ela tem implicações práticas: esse público exige condicionalidades e serviços complementares distintos dos que foram pensados para famílias com crianças em idade escolar.

## Os domicílios ficaram menores

A imagem clássica do beneficiário do Bolsa Família — uma família numerosa — não descreve bem o programa em 2025. A proporção de beneficiários em domicílios com cinco pessoas ou mais despencou de 35,1% para 19,9%. Ao mesmo tempo, domicílios de uma pessoa saltaram de 2,0% para 8,1%, e domicílios de duas pessoas passaram de 9,8% para 19,4%.

```{r}
#| label: fig-tamanho-domicilio
#| fig-cap: "Fonte: PNAD Contínua – 1ª visita (2015 e 2025), IBGE."
#| fig-width: 8
#| fig-height: 5

grafico_comp(
  perfil_total, "tam_dom",
  titulo    = "Composição dos beneficiários do Bolsa Família por tamanho do domicílio",
  subtitulo = "Número de moradores no domicílio"
)
```

Combinado com a feminização persistente do programa, dado que cerca de 89% dos beneficiários são mulheres em 2025, e com o envelhecimento observado acima, esse movimento sugere um crescimento relevante de um perfil específico: mulheres adultas, sozinhas ou em domicílios pequenos, fora do mercado de trabalho formal. Verificar essa hipótese com desagregações adicionais é um passo natural e promissor.

## A pobreza escolarizou-se, mas não desapareceu

Essa talvez seja a mudança mais estrutural e contra-intuitiva dos últimos dez anos. Em 2015, 59,5% dos beneficiários tinham fundamental incompleto ou menos. Em 2025, essa proporção caiu para 38,9%. O ensino médio, que representava 28% da composição em 2015, passou a representar 45,9%.

```{r}
#| label: fig-instrucao-comp
#| fig-cap: "Fonte: PNAD Contínua – 1ª visita (2015 e 2025), IBGE."
#| fig-width: 8
#| fig-height: 5

grafico_comp(
  perfil_total, "instrucao",
  titulo      = "Composição dos beneficiários do Bolsa Família por nível de instrução",
  subtitulo   = "Do menor ao maior nível educacional",
  flip        = TRUE,
  nivel_order = c("Superior", "Médio", "Fund. completo", "Fund. incompleto ou menos")
)
```

À primeira vista, isso poderia parecer um sinal positivo: o programa estaria alcançando pessoas com mais escolaridade porque o país ficou mais educado. Mas a taxa de cobertura por nível de instrução oferece uma leitura mais incômoda. Em 2025, pessoas com ensino médio completo têm taxa de cobertura do Bolsa Família (9,0%) superior à de pessoas com fundamental incompleto ou menos (7,0%).

```{r}
#| label: fig-instrucao-cob
#| fig-cap: "Fonte: PNAD Contínua – 1ª visita (2015 e 2025), IBGE."
#| fig-width: 8
#| fig-height: 5

grafico_cob(
  cob_total, "instrucao",
  titulo    = "Taxa de cobertura do Bolsa Família por nível de instrução",
  subtitulo = "Percentual que recebe o benefício dentro de cada nível educacional",
  flip      = TRUE
)
```

Isso não significa que o programa está mal focalizado. Significa que escolaridade, por si só, não garante saída da pobreza no Brasil atual. O diploma de ensino médio deixou de ser, para uma parcela crescente da população, um passaporte para o mercado formal de trabalho com renda suficiente.

Vale notar que o próprio programa evoluiu para acomodar parte dessa complexidade. A chamada Regra de Proteção prevista na Lei nº 14.601/2023 e atualizada em maio de 2025 permite que beneficiários que passam a ter renda acima do limite de entrada (R$ 218 per capita) continuem recebendo 50% do benefício por até 12 meses. Na prática, isso significa que um beneficiário que consegue emprego formal não perde o auxílio imediatamente: os dois rendimentos coexistem durante um período de transição. Nos dois primeiros meses de 2025, 273 mil beneficiários do Bolsa Família ingressaram no mercado formal de trabalho — um sinal de que essa porta de saída está sendo usada. O programa, portanto, já não opera na lógica binária de dentro ou fora: reconhece que a superação da pobreza é gradual e que renda de trabalho e transferência pública podem coexistir por um tempo.

## O que esses três movimentos têm em comum

Envelhecimento, fragmentação domiciliar e escolarização da pobreza apontam na mesma direção: o Bolsa Família de 2025 não é mais, principalmente, um programa para famílias jovens e numerosas com baixíssima escolaridade. O público do programa se diversificou e, em alguns aspectos, se tornou mais complexo de atender com as condicionalidades tradicionais — centradas em frequência escolar de crianças e acompanhamento pré-natal.

Compreender quem é o beneficiário de hoje é condição necessária para avaliar se o desenho atual do programa ainda é adequado — e onde ele pode estar deixando lacunas.

---

*Notas metodológicas: Estimativas expandidas a partir dos microdados. Barras de erro nos gráficos representam intervalos de confiança de 95%. Universo: indivíduos que declararam receber o Bolsa Família / Auxílio Brasil na 1ª visita da PNAD Contínua de 2015 e 2025.*
