---
title: "O diploma abre a porta, mas não fecha o hiato racial"
date: 2026-07-25
description: "Escolaridade eleva o salário de todo mundo, mas a diferença entre trabalhadores PPI e não-PPI cresce, em vez de diminuir, conforme sobe o nível de instrução. Microdados da RAIS 2025."
categories: [RAIS, Raça, Escolaridade, Mercado de Trabalho, Desigualdade]
author: Fábio Rocha e Caio Sousa
format: html
lang: pt-BR
execute:
  echo: false
  warning: false
  message: false
---

Em [publicação recente](https://www.linkedin.com/feed/update/urn:li:activity:7470444862090235904/), mostramos que o retorno educacional no mercado formal brasileiro se concentra na metade superior da distribuição: até o ensino superior completo, as curvas salariais por escolaridade andam próximas. Só no topo elas se separam com clareza. Depois, [olhamos se o regime de contratação (CLT ou estatutário) alterava esse padrão, e alterava bastante](https://www.linkedin.com/feed/update/urn:li:ugcPost:7474150235276017664/).

Uma vez que os microdados da Rais são bastante ricos, resolvemos expandir mais a analise e perguntar: esse retorno educacional é igual para todo mundo, independente da cor? 

```{r}
#| echo: false
#| message: false
#| warning: false

library(tidyverse)
library(showtext)
library(ggrepel)

font_add_google("Ubuntu", "ubuntu")
showtext_auto()

percentis_raca     <- readRDS("data/percentis_raca.rds")
labels_raca        <- readRDS("data/labels_raca.rds")
percentis_ppi      <- readRDS("data/percentis_ppi.rds")
labels_ppi         <- readRDS("data/labels_ppi.rds")
percentis_educ_ppi <- readRDS("data/percentis_educ_ppi.rds")
medianas_educ_ppi  <- readRDS("data/medianas_educ_ppi.rds")

cores_raca <- c(
  "Branca"   = "#4A90D9",
  "Preta"    = "#2C3E50",
  "Parda"    = "#E86B3A",
  "Amarela"  = "#F1C40F",
  "Indígena" = "#27AE60"
)

cores_ppi <- c("Não-PPI" = "#4A90D9", "PPI" = "#E86B3A")
```

### A diferença já aparece antes de olhar escolaridade

O primeiro corte é só por raça/cor, sem controlar por nada, isto é, comparando apenas individuos de cor diferente independente da escolaridade e outras características. Branca e Amarela têm medianas próximas e mais altas (R$ 3.027 e R$ 3.111); Preta, Parda e Indígena têm medianas próximas entre si e mais baixas (R$ 2.426, R$ 2.355 e R$ 2.423). A diferença aparece desde a base da distribuição e se abre ainda mais no topo.

```{r}
#| echo: false
#| message: false
#| warning: false
#| fig-width: 9
#| fig-height: 6

ggplot(percentis_raca, aes(x = percentil, y = salario, color = raca_cor)) +
  geom_vline(xintercept = 50, linetype = "dashed", color = "gray60", linewidth = 0.5) +
  annotate(
    "text", x = 51, y = max(percentis_raca$salario) * 0.92,
    label = "50% (mediana)", hjust = 0.9, color = "gray50", family = "ubuntu"
  ) +
  geom_line(linewidth = 1., alpha = 0.95) +
  geom_text_repel(
    data = labels_raca, aes(label = label),
    hjust = -0.15, size = 7, lineheight = .5, family = "ubuntu",
    direction = "y", segment.color = "gray70", segment.size = 0.5,
    box.padding = .5, min.segment.length = 2
  ) +
  scale_color_manual(values = cores_raca, guide = "none") +
  scale_y_continuous(
    labels = scales::label_dollar(prefix = "R$ ", big.mark = ".", decimal.mark = ",")
  ) +
  scale_x_continuous(breaks = seq(0, 100, 25), expand = expansion(mult = c(0.01, 0.32))) +
  labs(
    title    = "Distribuição salarial por raça/cor",
    subtitle = "Percentil da remuneração média — vínculos ativos, RAIS 2025",
    x = "Percentil", y = NULL,
    caption = "RAIS 2025 via Base dos Dados — elaboração: Fábio Rocha"
  ) +
  theme_minimal(base_family = "ubuntu", base_size = 24) +
  theme(
    plot.title = element_text(face = "bold", margin = margin(t = 40, b = 5)),
    plot.subtitle = element_text(color = "gray40", margin = margin(b = 12, t=5)),
    plot.caption = element_text(color = "gray60"),
    panel.grid.minor = element_blank(),
    panel.grid.major.x = element_blank(),
    panel.grid.major.y = element_line(color = "gray92", linewidth = 0.4),
    axis.text = element_text(color = "gray40")
  )
```

### PPI e não-PPI

Para tornar a leitura mais direta, agregamos as cinco categorias em dois grupos: **PPI** (Pretos, Pardos e Indígenas, categoria usada em políticas de ação afirmativa) e **Não-PPI** (Brancos e Amarelos). Na mediana, um trabalhador não-PPI ganha R$ 3.028 contra R$ 2.366 de um trabalhador PPI, uma diferença de 28%. Dito de outro modo: o trabalhador PPI típico ganha cerca de 78 centavos para cada real do trabalhador não-PPI típico.

```{r}
#| echo: false
#| message: false
#| warning: false
#| fig-width: 9
#| fig-height: 5

ggplot(percentis_ppi, aes(x = percentil, y = salario, color = ppi)) +
  geom_vline(xintercept = 50, linetype = "dashed", color = "gray60", linewidth = 0.5) +
  annotate(
    "text", x = 51, y = max(percentis_ppi$salario)*0.5,
    label = "50% (mediana)", hjust = 0, color = "gray50", family = "ubuntu"
  ) +
  geom_line(linewidth = 1., alpha = 0.95) +
  geom_text(
    data = labels_ppi, aes(label = label),
    hjust = -0.05, size = 7, vjust=1, lineheight = 0.9, family = "ubuntu"
  ) +
  scale_color_manual(values = cores_ppi, guide = "none") +
  scale_y_continuous(
    labels = scales::label_dollar(prefix = "R$ ", big.mark = ".", decimal.mark = ",")
  ) +
  scale_x_continuous(breaks = seq(0, 100, 25), expand = expansion(mult = c(0.01, 0.30))) +
  labs(
    title    = "Distribuição salarial: PPI vs. Não-PPI",
    subtitle = "Percentil da remuneração média — vínculos ativos, RAIS 2025",
    x = "Percentil", y = NULL,
    caption = "RAIS 2025 via Base dos Dados — elaboração: Fábio Rocha"
  ) +
  theme_minimal(base_family = "ubuntu", base_size = 24) +
  theme(
    plot.title = element_text(face = "bold"),
    plot.subtitle = element_text(color = "gray40", margin = margin(b = 12)),
    plot.caption = element_text(color = "gray60"),
    panel.grid.minor = element_blank(),
    panel.grid.major.x = element_blank(),
    panel.grid.major.y = element_line(color = "gray92", linewidth = 0.4),
    axis.text = element_text(color = "gray40")
  )
```

### O hiato não desaparece com o diploma: ele aumenta

Aqui está o ponto central deste texto. Cruzando raça com escolaridade, o hiato entre PPI e não-PPI não encolhe conforme sobe o nível de instrução: ele cresce, tanto em reais quanto, na maior parte dos níveis, em termos percentuais:

| Escolaridade | Não-PPI | PPI | Diferença | Diferença (%) |
|---|---:|---:|---:|---:|
| Fundamental completo | R$ 2.481 | R$ 2.200 | R$ 281 | 13% |
| Médio completo | R$ 2.458 | R$ 2.160 | R$ 298 | 14% |
| Superior completo | R$ 5.602 | R$ 4.332 | R$ 1.270 | 29% |
| Mestrado | R$ 9.567 | R$ 8.150 | R$ 1.417 | 17% |
| Doutorado | R$ 15.422 | R$ 11.745 | R$ 3.677 | 31% |

: Mediana salarial por escolaridade, PPI vs. Não-PPI {#tbl-mediana-ppi}

Em reais, a diferença salta de R$ 281 entre quem tem apenas o fundamental completo para R$ 3.677 entre doutores, treze vezes maior. Em termos percentuais, o hiato mais que dobra entre a educação básica (13-14%) e o topo da escolaridade (29-31%), com o salto mais expressivo ocorrendo exatamente na passagem para o ensino superior completo.

A tabela de medianas já mostra o padrão geral, mas esconde a dispersão dentro de cada grupo. A tabela abaixo detalha a mesma comparação em três pontos da distribuição, dentro de cada nível de escolaridade: o primeiro quartil (P25), a mediana (P50) e o terceiro quartil (P75).

```{r}
#| echo: false
#| message: false
#| warning: false

library(gt)

quartis_tab <- percentis_educ_ppi |>
  filter(percentil %in% c(25, 50, 75)) |>
  select(escolaridade, ppi, percentil, salario) |>
  pivot_wider(names_from = ppi, values_from = salario) |>
  mutate(
    diferenca     = `Não-PPI` - PPI,
    diferenca_pct = diferenca / PPI
  ) |>
  arrange(escolaridade, percentil) |>
  transmute(
    Escolaridade    = escolaridade,
    Quartil         = recode(as.character(percentil),
                              "25" = "P25", "50" = "P50 (mediana)", "75" = "P75"),
    `Não-PPI`       = scales::dollar(`Não-PPI`, prefix = "R$ ", big.mark = ".", decimal.mark = ","),
    PPI             = scales::dollar(PPI, prefix = "R$ ", big.mark = ".", decimal.mark = ","),
    Diferença       = scales::dollar(diferenca, prefix = "R$ ", big.mark = ".", decimal.mark = ","),
    `Diferença (%)` = diferenca_pct
  )

quartis_tab |>
  gt() |>
  fmt_percent(columns = `Diferença (%)`, decimals = 0) |>
  data_color(
    columns = `Diferença (%)`,
    colors = scales::col_numeric(
      palette = c("#27AE60", "#F1C40F", "#E74C3C"),
      domain  = range(quartis_tab$`Diferença (%)`)
    )
  ) |>
  cols_align(align = "right", columns = c(`Não-PPI`, PPI, Diferença, `Diferença (%)`)) |>
  tab_source_note(source_note = "RAIS 2025 via Base dos Dados — elaboração: Fábio Rocha") |>
  tab_options(
    table.font.names        = "inherit",
    table.font.size         = px(15),
    source_notes.font.size  = px(12),
    column_labels.font.weight = "bold",
    data_row.padding        = px(6)
  )
```

Um padrão chama atenção: em quase todos os níveis de escolaridade, o hiato racial cresce conforme subimos na distribuição salarial dentro do próprio grupo, do P25 ao P75. No doutorado, porém, o movimento se inverte: o hiato cai de 40% no P25 para 24% no P75. Isso não significa que a desigualdade desapareça no topo, 24% ainda é um hiato maior que o observado no P25 de quase todos os outros níveis de escolaridade. O que muda é a direção do movimento dentro do próprio grupo de doutores, e esse comportamento não se repete em nenhum outro nível de instrução.

O gráfico abaixo volta a olhar a distribuição completa, painel por painel, e ajuda a visualizar esse comportamento particular do doutorado ao lado dos demais níveis.

```{r}
#| echo: false
#| message: false
#| warning: false
#| fig-width: 9
#| fig-height: 7

ggplot(percentis_educ_ppi, aes(x = percentil, y = salario, color = ppi)) +
  geom_vline(xintercept = 50, linetype = "dashed", color = "gray75", linewidth = 0.4) +
  geom_line(linewidth = 1., alpha = 0.9) +
  geom_text(
    data = medianas_educ_ppi,
    aes(x = 50, y = mediana, label = label, color = ppi, vjust = vjust_val),
    hjust = 0.20, size = 5.5, family = "ubuntu", fontface = "bold",
    inherit.aes = FALSE, show.legend = FALSE
  ) +
  facet_wrap(~escolaridade, ncol = 3, scales = "free_y") +
  scale_color_manual(values = cores_ppi, name = NULL) +
  scale_y_continuous(
    labels = scales::label_dollar(prefix = "R$ ", big.mark = ".", decimal.mark = ",")
  ) +
  scale_x_continuous(breaks = c(0, 25, 50, 75, 100)) +
  labs(
    title    = "Distribuição salarial por escolaridade: PPI vs. Não-PPI",
    subtitle = "Percentil da remuneração média — vínculos ativos, RAIS 2025. \nValores no centro correspondem à mediana.",
    x = "Percentil", y = NULL,
    caption = "RAIS 2025 via Base dos Dados — elaboração: Fábio Rocha"
  ) +
  theme_minimal(base_family = "ubuntu", base_size = 24) +
  theme(
    plot.title = element_text(face = "bold"),
    plot.subtitle = element_text(color = "gray40", margin = margin(b = 12)),
    plot.caption = element_text(color = "gray60"),
    strip.text = element_text(face = "bold", color = "gray30"),
    panel.grid.minor = element_blank(),
    panel.grid.major.x = element_blank(),
    panel.grid.major.y = element_line(color = "gray92", linewidth = 0.4),
    axis.text = element_text(color = "gray40"),
    legend.position = "inside",
    legend.position.inside = c(0.83, 0.25),
    legend.background = element_blank(),
    legend.key = element_blank()
  )
```

### Em resumo

Em geral já é conhecido que a educação melhora os ganhos futuros dos indivíduos. O que os microdados da RAIS 2025 - talvez nenhum pouco inédito - acrescentam agora é que ela não fecha a distância entre trabalhadores PPI e não-PPI no mercado formal; pelo contrário, na maior parte da trajetória educacional, essa distância aumenta. Um diploma de ensino superior ou uma pós-graduação melhora a posição de qualquer trabalhador, mas melhora mais a de um trabalhador não-PPI do que a de um trabalhador PPI com o mesmo nível de instrução.

Isso importa para o debate sobre política educacional e mercado de trabalho: tratar a educação como equalizador racial automático é, no mínimo, incompleto. O hiato que sobra depois de controlar por escolaridade é hiato que não se explica por credencial. É preciso olhar para dentro da ocupação, do setor, da trajetória de carreira, para normas sociais e cultura institucional das empresas para entender de onde ele vem.

---

::: {.callout-note}
**Nota metodológica:** dados da RAIS 2025 via Base dos Dados, vínculos ativos em 31/12 com remuneração média positiva. A variável `raca_cor` foi decodificada a partir do dicionário oficial da própria Base dos Dados. PPI agrega as categorias Preta, Parda e Indígena; Não-PPI agrega Branca e Amarela, seguindo a classificação usada em políticas de ação afirmativa. Este texto dá sequência à linha de trabalho sobre raça e mercado de trabalho já explorada em outras análises do Núcleo MAPA. 
:::

---
