---
title: "Desempenho no Saeb 2023: um retrato do ensino médio público"
date: 2026-04-21
description: "Em todos os estados, a maior parte dos estudantes do ensino médio da rede pública encerra a educação básica com desempenho Abaixo do Básico em Matemática. Em Língua Portuguesa, o cenário é semelhante."
categories: [Saeb, Educação, Ensino Médio]
author: Fábio Rocha
---

```{r}
#| echo: false
#| message: false
#| warning: false

library(tidyverse)
library(showtext)

font_add_google("Ubuntu", "ubuntu")
showtext_auto()

nivel_order <- c("Avançado","Adequado","Básico","Abaixo do Básico")

cores <- c(
  "Avançado"         = "#2166AC",
  "Adequado"         = "#92C5DE",
  "Básico"           = "#F4A582",
  "Abaixo do Básico" = "#D6604D"
)

# Prepara os dados e ordena cada componente pelo próprio % Abaixo do Básico
# (crescente nos níveis do fator → pior estado aparece no topo do gráfico)
prep <- function(path) {
  df <- read_csv(path, show_col_types = FALSE) |>
    pivot_longer(-uf, names_to = "nivel", values_to = "pct") |>
    mutate(
      nivel  = factor(nivel, levels = nivel_order),
      rotulo = ifelse(pct >= 1, paste0(round(pct), "%"), "")
    )

  uf_ord <- df |>
    filter(nivel == "Abaixo do Básico") |>
    arrange(pct) |>        # crescente → pior ficará no topo (ggplot inverte eixo y)
    pull(uf)

  df |> mutate(uf = factor(uf, levels = uf_ord))
}

grafico_saeb <- function(df, titulo, subtitulo) {
  ggplot(df, aes(y = uf, x = pct, fill = nivel)) +

    geom_col(width = 0.72) +

    geom_text(
      aes(label = rotulo),
      position  = position_stack(vjust = 0.5),
      color     = "white",
      fontface  = "bold",
      family    = "ubuntu"
    ) +

    scale_fill_manual(values = cores, breaks = rev(nivel_order)) +

    scale_x_continuous(
      labels = scales::label_percent(scale = 1),
      expand = expansion(mult = c(0, 0.01))
    ) +

    theme_minimal(base_family = "ubuntu", base_size = 26) +

    theme(
      legend.position    = "right",
      legend.title       = element_blank(),
      panel.grid.major.y = element_blank(),
      panel.grid.major.x = element_line(color = "#D9D9D9", linetype = "dotted"),
      panel.grid.minor   = element_blank(),
      plot.title         = element_text(face = "bold"),
      plot.caption       = element_text(color = "#777777"),
      axis.text.y        = element_text()
    ) +

    labs(
      title    = titulo,
      subtitle = subtitulo,
      x        = "(%)",
      y        = NULL,
      caption  = "Fonte: Microdados Saeb 2023 - Inep | Elaboração: Fábio Rocha"
    )
}

mt <- prep("dist_mt.csv")
lp <- prep("dist_lp.csv")
```

Em 2023, estudantes do ensino médio da rede pública brasileira participaram mais uma vez da Prova Saeb, uma das principais avaliações nacionais de desempenho educacional. Para analisar esses resultados, utilizei a proposta metodológica do pesquisador e professor Francisco Soares, a mesma que embasa o cálculo do Índice de Desenvolvimento da Educação de São Paulo (IDESP). Essa classificação divide os estudantes em quatro níveis de proficiência: **Abaixo do Básico** (menos de 275 pontos), **Básico** (entre 275 e 350), **Adequado** (entre 350 e 400) e **Avançado** (acima de 400).

A partir dos microdados do Saeb, elaborei as visualizações abaixo, que mostram a distribuição dos estudantes por estado, de acordo com esses níveis de desempenho.

### Matemática

```{r}
#| echo: false
#| message: false
#| warning: false
#| fig-width: 14
#| fig-height: 9

grafico_saeb(
  mt,
  titulo    = "Distribuição dos(as) estudantes por níveis de desempenho em Matemática, Brasil (2023)",
  subtitulo = "Rede pública · Ensino médio"
)
```

O que os dados revelam é preocupante: em todos os estados do Brasil, a maior parte dos estudantes está concentrada nos níveis mais baixos. Em muitos casos, mais da metade dos alunos não alcança sequer o nível básico de aprendizado. Em estados como Amazonas, Maranhão, Roraima e Bahia, por exemplo, mais de 70% dos estudantes terminaram o ensino médio com desempenho classificado como "Abaixo do Básico".

### Língua Portuguesa

```{r}
#| echo: false
#| message: false
#| warning: false
#| fig-width: 14
#| fig-height: 9

grafico_saeb(
  lp,
  titulo    = "Distribuição dos(as) estudantes por níveis de desempenho em Língua Portuguesa, Brasil (2023)",
  subtitulo = "Rede pública · Ensino médio"
)
```

Em Língua Portuguesa, o padrão se repete. Maranhão, Amazonas e Roraima voltam a figurar entre os mais críticos, com mais de 60% dos alunos classificados como "Abaixo do Básico". Chama atenção também a quase ausência de estudantes no nível Avançado - a escala SAEB de LP para o ensino médio raramente ultrapassa os 400 pontos, o que reflete os limites da proficiência alcançada.

### O que isso significa?

Esse retrato evidencia o tamanho do desafio que enquanto sociedade enfrentamos para garantir o direito à aprendizagem. O fato de tantos jovens concluírem a educação básica sem domínio dos conteúdos fundamentais de Matemática e Língua Portuguesa compromete não só suas trajetórias acadêmicas futuras, como também sua inserção no mundo do trabalho e sua capacidade de participação cidadã. Ao mesmo tempo, a análise por estado permite enxergar desigualdades regionais marcantes, que precisam ser levadas em conta na formulação de políticas públicas eficazes e equitativas.

---

::: {.callout-note}
**Nota:** Pelo fato de o Inep não divulgar a dependência administrativa (em cumprimento à LGPD), não foi possível separar as redes em estaduais, federais ou municipais. Os cortes de proficiência adotados seguem a metodologia de Francisco Soares, utilizada no cálculo do IDESP.
:::
